---
title: "Aula 3"
author: "André Pignata"
date: "6 de Janeiro de 2017"
output: 
  ioslides_presentation:
    widescreen: true
logo: images/logo.png
css: rworkflow.css
#runtime: shiny
toc: yes
---
  
```{r setup, include=FALSE}
knitr::opts_chunk$set(echo = T)
knitr::opts_chunk$set(cache = F)
knitr::opts_chunk$set(fig.align = 'center')
library(jsonlite)
library(RPostgreSQL)
library(ggplot2)

con2 <<- dbConnect(PostgreSQL(), user= "usr_usp", password='leitura',  dbname="bases",host="nv1.fearp.usp.br",port='1754')


```

## Criando uma tabela para agregarmos{.small}
* Vamos criar uma tabela 'pronta' para lidarmos com nossos dados
* Quero uma tabela contendo:
  + O código, nome e estado do município 
  + O valor população, em formato numérico, de homens e mulheres residentes, sendo que a variável descrição diferenciará cada tipo de registro
  * Como podemos obter essa consulta?
  + pensem nas colunas que queremos
  + pensem nas tabelas onde elas estão
  + quais os campos chaves entre essas tabelas
  + qual o filtro devemos aplicar
  + qual o tratamento devemos fazer nos campos

## Tabela para agregação
Passo 1: Determinar quais colunas queremos
```{r, eval=F}
select 
c.codmun, c.nome
from s3672792.cidades c
```
e
```{r, eval=F}
select 
s.descricao, s.valor
from s3672792.sintese_informacao s
```

----
  
  Passo2: Juntando as tabelas
```{r, eval=F}
select 
c.codmun,c.nome,s.descricao,s.valor
from s3672792.cidades c
left outer join s3672792.sintese_informacao s on (c.codmun = s.codmun)
```

Passo3: Filtrando 
```{r, eval=F}
select 
c.codmun,c.nome,s.descricao, s.valor
from s3672792.cidades c
left outer join s3672792.sintese_informacao s on (c.codmun = s.codmun)
where 
descricao like 'População residente - %'
```

----
  
  Passo4: Tratando os campos:
```{r, eval=F}
select 
c.codmun,c.nome,s.descricao, s.valor::numeric
from s3672792.cidades c
left outer join s3672792.sintese_informacao s on (c.codmun = s.codmun)
where 
descricao like 'População residente - %'
```
> - ERROR:  invalid input syntax for type numeric: "-"

----
  
  Passo4: Tratando os campos:
```{r, eval=F}
select 
c.codmun,c.nome,s.descricao, 
case when s.valor = '-' then null 
else s.valor::numeric 
end as valor
from s3672792.cidades c
left outer join s3672792.sintese_informacao s on (c.codmun = s.codmun)
where 
descricao like 'População residente - %'
```
> - ERROR:  invalid input syntax for type numeric: "1.304.267"

----
  
  Passo4: Tratando os campos:
```{r, eval=F}
select 
c.codmun,c.nome
,substr(c.nome,strpos(c.nome,'/')+1) as estado
,s.descricao
,case 
when s.valor = '-' then null 
else replace(s.valor,'.','')::numeric 
end as valor
from s3672792.cidades c
left outer join s3672792.sintese_informacao s on (c.codmun = s.codmun)
where 
descricao like 'População residente - %'
```
> - OK :D 

## Tabela para agregação
> * Pronto! Agora é simples, toda vez que precisarmos utilizar esses dados, basta digitarmos somente essas linhas de código!
  > * Mentira! Para situações de código mais complexo podemos criar uma View
+ O que é View?
+ Diferença entre View e Tabela
+ Quando usar View e quando usar Tabela

## Criando uma view
- Para criarmos a view __vpopulacao__:
  
```{r, eval=F}
create view s3672792.vpopulacao as
select 
c.codmun,c.nome
,substr(c.nome,strpos(c.nome,'/')+1) as estado
,s.descricao
,case 
when s.valor = '-' then null 
else replace(s.valor,'.','')::numeric 
end as valor
from s3672792.cidades c
left outer join s3672792.sintese_informacao s on (c.codmun = s.codmun)
where 
descricao like 'População residente - %'
```  

## Usando a view e voltando ao tema 'Agregação'
- A view é utilizada como se fosse uma tabela:
```{r, eval=F}  
select * from s3672792.vpopulacao
```

- Voltando a falar em agrupamento
- Quero verificar todos os estados da minha tabela, ou seja, agrupar os dados por estado:
```{r, eval=F}  
select estado from s3672792.vpopulacao group by estado
```

- Quero fazer uma contagem de quantos registros aparecem por estado:
```{r, eval=F}  
select  estado, count(*) from s3672792.vpopulacao group by estado
```


## Agregação
- Como faço para saber o número total de residentes em cada estado?
- Basta somar o número de homens e mulheres, agrupado por estado:
```{r, eval=F}  
select  estado, sum(valor) as total from s3672792.vpopulacao group by estado
```

---

- E se eu quiser saber o número de homens e mulheres em cada estado?
- Se exibirmos o campo descricao, teremos uma diferenciação dos registros:
```{r, eval=F}  
select  estado, descricao, sum(valor) from s3672792.vpopulacao 
group by estado, descricao
order by estado
```
- Perceba, que temos que adicionar todo campo, não agregado no __group by__

## Outras funções de agregação
- Página do manual do PostgreSQL lista diversas funções de agregação: [https://www.postgresql.org/docs/9.5/static/functions-aggregate.html](https://www.postgresql.org/docs/9.5/static/functions-aggregate.html)
- Dentre elas, podemos destacar:
  * avg: Média aritmética da variável (ignorando valores nulos)
* count: Faz a contagem de registros (ignorando valores nulos)
* min: Valor mínimo da variável (ignorando valores nulos)
* max: Valor máximo da variável (ignorando valores nulos)
* sum: Somatório da variável (ignorando valores nulos)
* corr(X,Y): Coeficiente de correlação entre dois valores
* covar_pop/samp(Y,X): Covariância populacional/amostral
* stddev_pop/samp: Desvio padrão populacional/amostral
* var_pop/samp: Variância populacional/amostral

## Exemplo de funções de agregação
```{r, eval=F}
select estado, descricao
,avg(valor)
,count(*)
,min(valor)
,max(valor)
,sum(valor)
,stddev_pop(valor) 
,stddev_samp(valor)
,var_pop(valor)
,var_samp(valor) 
from s3672792.vpopulacao
group by estado, descricao
```

## Fazendo regressão com SQL{.small}
- Cuidado para não fugir do escopo que queremos dar ao SQL
- No SQL preparamos os dados, no R, analisamos os dados
- Vamos montar uma outra view para exemplificarmos:
  
```{r, eval=F}
create view s3672792.vregressao as
select 
c.codmun,c.nome,
substr(c.nome,strpos(nome,'/')+1) as estado
,case when spop.valor = '-' then null else replace(spop.valor,'.','')::numeric 
end as pop_alfabetizada
,case when smat.valor = '-' then null else replace(smat.valor,'.','')::numeric 
end as pop_matriculada_em_2015
from s3672792.cidades c
left outer join s3672792.sintese_informacao spop 
on (c.codmun = spop.codmun 
    and spop.descricao like 'População residente alfabetizada')
left outer join s3672792.sintese_informacao smat 
on (c.codmun = smat.codmun 
    and smat.descricao like 'Matrícula - Ensino médio - 2015')

```

## Fazendo regressão com SQL
* O PostgreSQL utiliza o método de MQO para fazer a regressão linear

```{r, eval=F}
select estado
,corr(v.pop_matriculada_em_2015,v.pop_alfabetizada)
,covar_pop(v.pop_matriculada_em_2015,v.pop_alfabetizada)
,regr_intercept(v.pop_matriculada_em_2015,v.pop_alfabetizada)
,regr_slope(v.pop_matriculada_em_2015,v.pop_alfabetizada)
,regr_r2(v.pop_matriculada_em_2015,v.pop_alfabetizada)
from s3672792.vregressao v
group by estado
order by estado
```

* O que obtemos com esses resultados?

> - Sério! O que obtemos? 
- Eu não sei interpretar esses dados direito, ainda (shame on me)

## Outras funções para manipulação de texto{.small}
- Algumas funções usadas normalmente para tratar/alterar os dados:
  + trim: limpa espaços em branco antes e depois de um texto. Ex: trim(' teste ')=='teste'
+ unaccent: remove acentuação de palavras. Ex: unaccent('Ribeirão Preto')=='Ribeirao Preto'
+ strtoupper: transforma o texto em maiúsculas. Ex: unaccent(strtoupper('Ribeirão Preto'))=='RIBEIRAO PRETO'
+ substr: retorna uma parte de uma string (já usamos)
+ strpos: retorna a posição da primeira ocorrência de uma substring dentro de uma string (já usamos)
- Outras funções podem ser encontradas na página:  [https://www.postgresql.org/docs/9.1/static/functions-string.html](https://www.postgresql.org/docs/9.1/static/functions-string.html) 


# Continuação Aula 2

## Eliminando registros em duplicidade (e matando outros coelhos)
```{r,eval=F}

create table s3672792.sintese_informacao_new as 
select distinct * from s3672792.sintese_informacao;

delete from  s3672792.sintese_informacao;

insert into s3672792.sintese_informacao
select * from s3672792.sintese_informacao_new;

drop table s3672792.sintese_informacao_new;
```

## Criando tabelas a partir de consultas
  - Quando trabalhamos com dados podemos ter 2 situações:
    + Os dados são fixos e coletados uma única vez
    + Os dados são dinâmicos e coletados periodicamente
  - Quando os dados são fixos, vale a pena alterar a ESTRUTURA da tabela
  - Quando os dados são dinâmicos, a melhor opção é criar uma tabela intermediária, com os dados tratados

## Alterando a tabela de cidades {.small}
- Na nossa tabela de cidades, faz sentido criarmos o campo __estado__ e apagarmos o campo __row.names__
- Vimos que o campo __estado__ foi utilizado em diversas consultas anteriores, portanto é um bom candidato a criação
- Temos o campo codmun que pode ser nossa __chave primária__ (explicar melhor), portanto, não precisamos do campo __row.names__
- Vamos realizar essas tarefas com o código:
  
```{r, eval=F}
ALTER TABLE s3672792.cidades DROP COLUMN "row.names"; /*apagando a coluna row.names*/
ALTER TABLE s3672792.cidades ADD COLUMN estado CHAR(2); /*criando a coluna estado*/
UPDATE s3672792.cidades SET estado = substr(nome,strpos(nome,'/')+1) /*atualizando a coluna estado*/
```


## Criando tabelas intermediárias{.small}
- Quando trabalharmos com tabelas que obtemos de outras fontes é melhor criar tabelas intermediárias 
- Vamos refazer nossa view vregressao e criar uma tabela para deixar os dados pré-processados

---
  
```{r, eval=F}
drop table  s3672792.cidade_sintese;
create table s3672792.cidade_sintese as
select distinct c.codmun,c.nome, c.estado
,case when spop.valor = '-' then null else replace(spop.valor,'.','')::numeric end as pop_alfabetizada
,case when smat.valor = '-' then null else replace(smat.valor,'.','')::numeric end as pop_matriculada_em_2015
,case when spoph.valor = '-' then null else replace(spoph.valor,'.','')::numeric end as pop_homens
,case when spopm.valor = '-' then null else replace(spopm.valor,'.','')::numeric end as pop_mulheres
,case when sus.valor = '-' then null else replace(sus.valor,'.','')::numeric end as nro_estab_sus
from s3672792.cidades c left outer join s3672792.sintese_informacao spop 
on (c.codmun = spop.codmun and spop.descricao = 'População residente alfabetizada')
left outer join s3672792.sintese_informacao smat 
on (c.codmun = smat.codmun and smat.descricao = 'Matrícula - Ensino médio - 2015')
left outer join s3672792.sintese_informacao spoph 
on (c.codmun = spoph.codmun and spoph.descricao = 'População residente - Homens')
left outer join s3672792.sintese_informacao spopm 
on (c.codmun = spopm.codmun and spopm.descricao = 'População residente - Mulheres')
left outer join s3672792.sintese_informacao sus 
on (c.codmun = sus.codmun and sus.descricao = 'Estabelecimentos de Saúde SUS')
```

## Diferenças entre View e Tabelas
  * Velocidade
    + select * from vregressao: 82ms
    + select * from cidade_sintese: 7ms
  * Periodicidade de mudança dos dados


## O que o SQL não faz (tão bem)
- Pivoteamento
- Lidar com observações que estão abaixo ou acima
- Dados não estruturados
- Tratamento de dados em várias etapas (sub-queries)

## Sub-queries
- Com SQL temos que ter cuidado com a ordem de execução da consulta
- A consulta é analisada de 'dentro para fora'.Ex:
```{r, eval=F}
select *
  , c.pop_mulheres+c.pop_homens as pop_total
, c.pop_alfabetizada/pop_total
from s3672792.cidade_sintese c
```
> - Deu erro! Porque?
> - Perceba que o erro é: pop_total não existe
> - A variável só é efetivamente criada APÓS a execução da consulta
- Como proceder?

## Sub-queries

- Nessas situações devemos fazer nossas consultas em 2 etapas

> - Pensem nisso:
  - O que o comando __select__ espera após o from?
- O que o comando __select__ retorna?
- O que nos impede de passar o retorno de um __select__ como tabela de outro __select__?

```{r, eval=F}
select *, t1.pop_alfabetizada/pop_total from (
  select *
    , c.pop_mulheres+c.pop_homens as pop_total
  from s3672792.cidade_sintese c
) as t1
```
> - Você pode aninhar quantos níveis quiser, só lembrando de nomear cada um


# Análise de dados - Aula 3

## Obtendo os dados
- Vamos trabalhar com a nossa tabela cidade_sintese
- Primeiramente, importamos ela para o R

```{r}
conCurso <<- dbConnect(PostgreSQL(), user= "r_workflow", password="curso",  dbname="r_workflow",host="143.107.205.218",port='5432')
sSql <- "select * from s3672792.cidade_sintese"
res <- dbSendQuery(conCurso, sSql)
dCidade <- fetch(res,n=-1)    
```  

## Produzindo estatísticas descritivas
- Podemos verificar os dados de um dataframe com a função summary

```{r}
summary(dCidade[,1:4])
```

## Produzindo estatísticas descritivas
- Podemos obter maiores detalhes com o pacote psych 
```{r, warning=F}
library(psych)
describe(dCidade)
```

## Produzindo estatísticas descritivas
- Podemos refinar nossa pesquisa agrupando variáveis de interesse
```{r, warning=F}
dTemp <- subset(dCidade[dCidade$estado %in% c('SP','RJ'),])
describeBy(dTemp[,c('estado','pop_alfabetizada')],group=dTemp$estado)
```

## Funções estatísticas
- Também podemos utilizar as funções:
  * mean
* sd
* median
* min
* max
* range
* skew: viés

## Reshape
- Com a biblioteca reshape2 podemos transformar facilmente com tabelas em formato longo em formato largo. EX:
```{r,warning=F}
  sSql <- "select * from s3672792.sintese_informacao"
  res <- dbSendQuery(conCurso, sSql)
  dSintese <- fetch(res,n=-1)    
  dLargo <- reshape(dSintese[c('codmun','ano','descricao','valor')]
                  , timevar='descricao',idvar=c('codmun','ano')
                  ,direction = 'wide'
                  )
  #warnings()
```

## Regressão{.small}
- A regressão é uma ferramenta bastante utilizada para predição do comportamento das variáveis
- A mais comumente utilizada é a regressão linear
- Vejamos o comportamento do Nro de estabelecimentos do SUS em relação à população alfabetizada
```{r}
r1 <- lm(dCidade$nro_estab_sus ~ dCidade$pop_alfabetizada)
r1
```

## Regressão{.small}

```{r}
summary(r1)
```

## Regressão{.small}

```{r}
plot(nro_estab_sus ~ pop_alfabetizada,data=dCidade) 
abline(r1)
```

## Regressão{.small}

```{r}
dTemp <- dCidade[dCidade$pop_alfabetizada<500000,]
plot(nro_estab_sus ~ pop_alfabetizada,data=dTemp) 
abline(lm(dTemp$nro_estab_sus ~dTemp$pop_alfabetizada))
```

## Regressão{.small}
- Podemos também fazer uma regressão com mais de uma variável explicativa

```{r}
r2 <- lm(dTemp$nro_estab_sus ~dTemp$pop_alfabetizada+dTemp$pop_homens+dTemp$pop_mulheres)
summary(r2)
```

## Regressão{.small}
```{r}
par(mfrow = c(2, 2))
plot(r2)
```

## Regressão Logit
- Para a regressão Logit, precisamos ter uma variável categórica ou binária
- Para nosso exemplo, vamos criar uma variável que será 1 se a cidade tiver mais de 80% da 
população alfabetizada, 0 caso contrário
```{r}
dCidade$mais_de_80perc <- 0
dCidade$mais_de_80perc[dCidade$pop_alfabetizada/(dCidade$pop_homens+dCidade$pop_mulheres) > 0.8] <- 1
```

## Regressão Logit
- Agora, vamos analisar o comportamento desta variável em relação ao número de estabelecimentos do SUS

```{r}
g1 <- glm(mais_de_80perc ~ nro_estab_sus, data=dCidade, family = "binomial")
summary(g1)
```

## Regressão Logit
- Plotando o resultado
```{r}
par(mfrow = c(2, 2))
plot(g1)
```

## Análise das regressões
- Intervalo de confiança
```{r}
confint(g1)
confint(r2)
```

## Análise das regressões
- Coeficientes
```{r}
coefficients(r2)
head(residuals(r2))
```

## Análise das regressões
- teste t
```{r}
t.test(dCidade$nro_estab_sus,dCidade$pop_alfabetizada)
```

## Análise das regressões
- Prevendo o valor do número de estabelecimentos do SUS, de acordo com a população alfabetizada
```{r}
r1 <- lm(nro_estab_sus ~ pop_alfabetizada, data=dCidade)
dPopAlfabetizada <- data.frame(pop_alfabetizada=100000)
#dCidade$estimativa <-  
predict(r1,dPopAlfabetizada, interval="predict")
```

## Análise das regressões
- teste ANOVA

```{r}
anova(r2, test="Chisq")
```

## Análise com particionamentos (clusters)
- Podemos agrupar nossos dados com a utilização do método k-means
```{r,warning=F,fig.height=2.5}
dTemp <- na.omit(dCidade)
dTemp <- dTemp[dTemp$nro_estab_sus < 60,]
fit <- kmeans(dTemp[,c('nro_estab_sus','pop_alfabetizada')], 5)
fit$cluster <- as.factor(fit$cluster)
ggplot(dTemp,aes(x=nro_estab_sus,y=pop_alfabetizada,color=fit$cluster))+
  geom_point()

```

# Gráficos

## O pacote ggplot2
- O pacote ggplot (e agora sua versão mais nova ggplot2) vem se consolidando como um dos pacotes mais usados para geração de gráficos
- Bastante flexível
- Poderoso
- Muito personalizável
- Bonito!
  - Coisas que não deveriam ser feitas com ggplot:
  + Gráficos 3D (pacote rgl)
+ Grafos (pacote igraph)
+ Gáficos interativos (pacote ggvis e shiny)

## A gramática dos gráficos
- Para criarmos gráficos criamos __blocos__ de sintaxe e juntamos
+ Vamos brincar de lego?
- Quais são os blocos com os quais podemos trabalhar:
  + Dados
+ Mapeamento estético 
+ Objetos geométricos 
+ Transformações estatíticas
+ Escalas
+ Sistema de coordenadas
+ Ajustes de posição
- O curso será focado 'apenas' em Dados e Mapeamento estético


## Histograma{.small}
- Podemos plotar facilmente um histograma em R com a função hist()

```{r, fig.width=6, fig.align='center',fig.height=3.5}

hist(dCidade[dCidade$nro_estab_sus < 60,c('nro_estab_sus')],
     main = 'Distribuição de cidades com menos de 60 estabelecimentos do SUS'
     ,xlab = 'Nro de estabelecimentos', ylab='Frequência'
)
```

## Histograma{.small}
- Com ggplot2
```{r, fig.align='center',warning=F,fig.height=3.5}
library(ggplot2)
ggplot(data=subset(dCidade,nro_estab_sus<60), aes(x = nro_estab_sus)) +
  geom_histogram(binwidth=1)
```

##Gráfico de barras
- Como seria um gráfico de barras mostrando a distribuição entre homens e mulheres em cada estado?
- Para isso, vamos montar uma nova consulta

```{r}
sSql <- "select c.estado, s.descricao, 
sum(case when valor = '-' then 0 else replace(valor,'.','')::numeric end) as valor
from s3672792.cidades c
inner join s3672792.sintese_informacao  s on (c.codmun = s.codmun)
where
s.descricao = 'População residente - Mulheres' 
or
s.descricao = 'População residente - Homens'
group by estado,descricao"
res <- dbSendQuery(conCurso, sSql)
dBarra <- fetch(res,n=-1)    
```

---
  
```{r,fig.align='center',fig.width=10}
options(scipen=999)  
ggplot(data=dBarra) +
  geom_bar(aes(x = estado,y=valor, fill=descricao),stat = "identity")
```

---
  
```{r,fig.align='center',fig.width=10}
ggplot(data=dBarra) +
  geom_bar(aes(x = estado,y=valor, fill=descricao),stat = "identity",position = 'dodge')
```



## Scatterplot
```{r}

ggplot(data=subset(dCidade,nro_estab_sus<60), aes(x = nro_estab_sus, y = pop_homens)) +
  geom_point()
```

## Scatterplot
- Vamos adicionar a série de população de mulheres, bem como colocar uma curva de regressão
- Mais algumas poucas alterações....
```{r}
plot <- ggplot(data=subset(dCidade,nro_estab_sus<60)) +
  geom_point(aes(x = nro_estab_sus, y = log(pop_homens),color='homem'),shape=3)+
  geom_point(aes(x = nro_estab_sus, y = log(pop_mulheres),color='mulher'),shape=1)+
  geom_smooth(aes(x = nro_estab_sus, y = log(pop_homens))
              ,method = 'lm',col='darkblue')+
  geom_smooth( aes(x = nro_estab_sus, y = log(pop_mulheres))
               ,method='loess',col='magenta'
  )+
  labs(title='Estabelecimentos SUS x População',x='Nro estabelecimentos SUS',y='log(População)')+
  scale_colour_manual(name = 'Gênero', 
                      values =c('homem'='blue','mulher'='tomato1'), labels = c('Homem','Mulher'))
```

---
  - Obtemos o gráfico abaixo
```{r, warning=F, echo=F,fig.align='center',cache=F}
plot
```

## Gráfico de linhas
- O gráfico de linhas é bem simples
```{r, warning=F, fig.height=3,fig.align='center'}
ggplot(data=dCidade) +
  geom_line(aes(x = nro_estab_sus, y = pop_homens+pop_mulheres,color='Homem'))+
  geom_smooth(aes(x = nro_estab_sus, y = pop_homens+pop_mulheres)
              ,method = 'loess',col='darkblue')
```

## Gráfico de pizza
- Um gráfico de pizza com ggplot nada mais é que um gráfico de barras, com rotação polar em y

```{r,cache=F}
df <- data.frame(
  variable = c("não se parece", "parece"),
  value = c(20, 80)
)
pac <- ggplot(df, aes(x = "", y = value, fill = variable)) +
  geom_bar(width = 1, stat = "identity") +
  scale_fill_manual(values = c("red", "yellow")) +
  coord_polar("y", start = pi / 2) +
  labs(title = "Pac man")
```

## Gráfico de pizza

```{r,fig.align='center',cache=F}
pac
```

## Correlograma
- Podemos gerar facilmente um correlograma das variáveias com:
```{r}
library(corrgram)
corrgram(dCidade, lower.panel=panel.ellipse)
```

## Plotando mapas com o leafLet
- O pacote leafLet foir criado pelos mesmos programadores do RStudio
- Bastante flexível 
- Poderoso
- SIMPLES de usar
- Vamos plotar a localização de todos os shoppings do Brasil
+ Pelo menos, aqueles que pegamos as coordenadas
- A documentação pode ser encontrada nos sites:
  + [http://leafletjs.com/](http://leafletjs.com/)
+ [https://rstudio.github.io/leaflet/](https://rstudio.github.io/leaflet/)


## Plotando mapas com o leaflet    

```{r}
library(leaflet)
sSql <- "select * from s3672792.shoppings where lat != ''"
res <- dbSendQuery(conCurso, sSql)
dShoppings <- fetch(res,n=-1)    
m <- leaflet(dShoppings) %>% addTiles()
m <- m %>% setView(lng = -48.021152, lat = -15.797552, zoom = 4) %>%  addProviderTiles("Esri.WorldStreetMap")

```

## Plotando mapas com o leaflet 

```{r}
m
```


## Plotando mapas com o leaflet{.small}
- no site [https://leaflet-extras.github.io/leaflet-providers/preview/](https://leaflet-extras.github.io/leaflet-providers/preview/) encontramos exemplos de Tiles Providers

```{r,fig.align='center',fig.height=3}
leaflet(dShoppings) %>% addTiles() %>% 
  setView(lng = -48.021152, lat = -15.797552, zoom = 4) %>% addProviderTiles("Esri.NatGeoWorldMap")
```

## Adicionando marcadores
```{r}
dShoppings$lat <- as.numeric(dShoppings$lat)
dShoppings$lng <- as.numeric(dShoppings$lng)
m <- leaflet(dShoppings) %>% addTiles() %>% 
  setView(lng = -48.021152, lat = -15.797552, zoom = 4) %>%  
  addProviderTiles("Esri.WorldStreetMap") %>%  
  addMarkers(lng = dShoppings$lng,lat=dShoppings$lat)  
```

## Adicionando marcadores
```{r}
m
```

## Alterando os marcadores
- Colocando o popup da administradora do shopping
```{r}
library(htmltools)
m <- m %>% clearControls() %>% 
  clearMarkerClusters() %>%
  addMarkers(lng = dShoppings$lng,lat=dShoppings$lat,popup = ~htmlEscape(dShoppings$administradora))  
m
```


## Alterando os marcadores
- Agrupando
```{r}
m %>% clearMarkers() %>%
  addMarkers(lng = dShoppings$lng,lat=dShoppings$lat
             ,popup = ~htmlEscape(dShoppings$administradora)
             ,clusterOptions = markerClusterOptions())  
```





```{r, include=F}
dbDisconnect(con2)
```