---
title: "Aula 3"
author: "André Pignata"
date: "6 de Janeiro de 2017"
output: 
  ioslides_presentation:
    widescreen: true
logo: images/logo.png
css: rworkflow.css
#runtime: shiny
toc: yes
---
  
```{r setup, include=FALSE}
knitr::opts_chunk$set(echo = T)
knitr::opts_chunk$set(cache = F)
knitr::opts_chunk$set(fig.align = 'center')
library(jsonlite)
library(RPostgreSQL)
library(ggplot2)

con2 <<- dbConnect(PostgreSQL(), user= "usr_usp", password='leitura',  dbname="bases",host="nv1.fearp.usp.br",port='1754')


```

## Criando uma tabela para agregarmos{.small}
* Vamos criar uma tabela 'pronta' para lidarmos com nossos dados
* Quero uma tabela contendo:
  + O código, nome e estado do município 
  + O valor população, em formato numérico, de homens e mulheres residentes, sendo que a variável descrição diferenciará cada tipo de registro
  * Como podemos obter essa consulta?
  + pensem nas colunas que queremos
  + pensem nas tabelas onde elas estão
  + quais os campos chaves entre essas tabelas
  + qual o filtro devemos aplicar
  + qual o tratamento devemos fazer nos campos

## Tabela para agregação
Passo 1: Determinar quais colunas queremos
```{r, eval=F}
select 
c.codmun, c.nome
from s3672792.cidades c
```
e
```{r, eval=F}
select 
s.descricao, s.valor
from s3672792.sintese_informacao s
```

----
  
  Passo2: Juntando as tabelas
```{r, eval=F}
select 
c.codmun,c.nome,s.descricao,s.valor
from s3672792.cidades c
left outer join s3672792.sintese_informacao s on (c.codmun = s.codmun)
```

Passo3: Filtrando 
```{r, eval=F}
select 
c.codmun,c.nome,s.descricao, s.valor
from s3672792.cidades c
left outer join s3672792.sintese_informacao s on (c.codmun = s.codmun)
where 
descricao like 'População residente - %'
```

----
  
  Passo4: Tratando os campos:
```{r, eval=F}
select 
c.codmun,c.nome,s.descricao, s.valor::numeric
from s3672792.cidades c
left outer join s3672792.sintese_informacao s on (c.codmun = s.codmun)
where 
descricao like 'População residente - %'
```
> - ERROR:  invalid input syntax for type numeric: "-"

----
  
  Passo4: Tratando os campos:
```{r, eval=F}
select 
c.codmun,c.nome,s.descricao, 
case when s.valor = '-' then null 
else s.valor::numeric 
end as valor
from s3672792.cidades c
left outer join s3672792.sintese_informacao s on (c.codmun = s.codmun)
where 
descricao like 'População residente - %'
```
> - ERROR:  invalid input syntax for type numeric: "1.304.267"

----
  
  Passo4: Tratando os campos:
```{r, eval=F}
select 
c.codmun,c.nome
,substr(c.nome,strpos(c.nome,'/')+1) as estado
,s.descricao
,case 
when s.valor = '-' then null 
else replace(s.valor,'.','')::numeric 
end as valor
from s3672792.cidades c
left outer join s3672792.sintese_informacao s on (c.codmun = s.codmun)
where 
descricao like 'População residente - %'
```
> - OK :D 

## Tabela para agregação
> * Pronto! Agora é simples, toda vez que precisarmos utilizar esses dados, basta digitarmos somente essas linhas de código!
  > * Mentira! Para situações de código mais complexo podemos criar uma View
+ O que é View?
+ Diferença entre View e Tabela
+ Quando usar View e quando usar Tabela

## Criando uma view
- Para criarmos a view __vpopulacao__:
  
```{r, eval=F}
create view s3672792.vpopulacao as
select 
c.codmun,c.nome
,substr(c.nome,strpos(c.nome,'/')+1) as estado
,s.descricao
,case 
when s.valor = '-' then null 
else replace(s.valor,'.','')::numeric 
end as valor
from s3672792.cidades c
left outer join s3672792.sintese_informacao s on (c.codmun = s.codmun)
where 
descricao like 'População residente - %'
```  

## Usando a view e voltando ao tema 'Agregação'
- A view é utilizada como se fosse uma tabela:
```{r, eval=F}  
select * from s3672792.vpopulacao
```

- Voltando a falar em agrupamento
- Quero verificar todos os estados da minha tabela, ou seja, agrupar os dados por estado:
```{r, eval=F}  
select estado from s3672792.vpopulacao group by estado
```

- Quero fazer uma contagem de quantos registros aparecem por estado:
```{r, eval=F}  
select  estado, count(*) from s3672792.vpopulacao group by estado
```


## Agregação
- Como faço para saber o número total de residentes em cada estado?
- Basta somar o número de homens e mulheres, agrupado por estado:
```{r, eval=F}  
select  estado, sum(valor) as total from s3672792.vpopulacao group by estado
```

---

- E se eu quiser saber o número de homens e mulheres em cada estado?
- Se exibirmos o campo descricao, teremos uma diferenciação dos registros:
```{r, eval=F}  
select  estado, descricao, sum(valor) from s3672792.vpopulacao 
group by estado, descricao
order by estado
```
- Perceba, que temos que adicionar todo campo, não agregado no __group by__

## Outras funções de agregação
- Página do manual do PostgreSQL lista diversas funções de agregação: [https://www.postgresql.org/docs/9.5/static/functions-aggregate.html](https://www.postgresql.org/docs/9.5/static/functions-aggregate.html)
- Dentre elas, podemos destacar:
  * avg: Média aritmética da variável (ignorando valores nulos)
* count: Faz a contagem de registros (ignorando valores nulos)
* min: Valor mínimo da variável (ignorando valores nulos)
* max: Valor máximo da variável (ignorando valores nulos)
* sum: Somatório da variável (ignorando valores nulos)
* corr(X,Y): Coeficiente de correlação entre dois valores
* covar_pop/samp(Y,X): Covariância populacional/amostral
* stddev_pop/samp: Desvio padrão populacional/amostral
* var_pop/samp: Variância populacional/amostral

## Exemplo de funções de agregação
```{r, eval=F}
select estado, descricao
,avg(valor)
,count(*)
,min(valor)
,max(valor)
,sum(valor)
,stddev_pop(valor) 
,stddev_samp(valor)
,var_pop(valor)
,var_samp(valor) 
from s3672792.vpopulacao
group by estado, descricao
```

## Fazendo regressão com SQL{.small}
- Cuidado para não fugir do escopo que queremos dar ao SQL
- No SQL preparamos os dados, no R, analisamos os dados
- Vamos montar uma outra view para exemplificarmos:
  
```{r, eval=F}
create view s3672792.vregressao as
select 
c.codmun,c.nome,
substr(c.nome,strpos(nome,'/')+1) as estado
,case when spop.valor = '-' then null else replace(spop.valor,'.','')::numeric 
end as pop_alfabetizada
,case when smat.valor = '-' then null else replace(smat.valor,'.','')::numeric 
end as pop_matriculada_em_2015
from s3672792.cidades c
left outer join s3672792.sintese_informacao spop 
on (c.codmun = spop.codmun 
    and spop.descricao like 'População residente alfabetizada')
left outer join s3672792.sintese_informacao smat 
on (c.codmun = smat.codmun 
    and smat.descricao like 'Matrícula - Ensino médio - 2015')

```

## Fazendo regressão com SQL
* O PostgreSQL utiliza o método de MQO para fazer a regressão linear

```{r, eval=F}
select estado
,corr(v.pop_matriculada_em_2015,v.pop_alfabetizada)
,covar_pop(v.pop_matriculada_em_2015,v.pop_alfabetizada)
,regr_intercept(v.pop_matriculada_em_2015,v.pop_alfabetizada)
,regr_slope(v.pop_matriculada_em_2015,v.pop_alfabetizada)
,regr_r2(v.pop_matriculada_em_2015,v.pop_alfabetizada)
from s3672792.vregressao v
group by estado
order by estado
```

* O que obtemos com esses resultados?

> - Sério! O que obtemos? 
- Eu não sei interpretar esses dados direito, ainda (shame on me)

## Outras funções para manipulação de texto{.small}
- Algumas funções usadas normalmente para tratar/alterar os dados:
  + trim: limpa espaços em branco antes e depois de um texto. Ex: trim(' teste ')=='teste'
+ unaccent: remove acentuação de palavras. Ex: unaccent('Ribeirão Preto')=='Ribeirao Preto'
+ strtoupper: transforma o texto em maiúsculas. Ex: unaccent(strtoupper('Ribeirão Preto'))=='RIBEIRAO PRETO'
+ substr: retorna uma parte de uma string (já usamos)
+ strpos: retorna a posição da primeira ocorrência de uma substring dentro de uma string (já usamos)
- Outras funções podem ser encontradas na página:  [https://www.postgresql.org/docs/9.1/static/functions-string.html](https://www.postgresql.org/docs/9.1/static/functions-string.html) 


# Continuação Aula 2

## Eliminando registros em duplicidade (e matando outros coelhos)
```{r,eval=F}

create table s3672792.sintese_informacao_new as 
select distinct * from s3672792.sintese_informacao;

delete from  s3672792.sintese_informacao;

insert into s3672792.sintese_informacao
select * from s3672792.sintese_informacao_new;

drop table s3672792.sintese_informacao_new;
```

## Criando tabelas a partir de consultas
  - Quando trabalhamos com dados podemos ter 2 situações:
    + Os dados são fixos e coletados uma única vez
    + Os dados são dinâmicos e coletados periodicamente
  - Quando os dados são fixos, vale a pena alterar a ESTRUTURA da tabela
  - Quando os dados são dinâmicos, a melhor opção é criar uma tabela intermediária, com os dados tratados

## Alterando a tabela de cidades {.small}
- Na nossa tabela de cidades, faz sentido criarmos o campo __estado__ e apagarmos o campo __row.names__
- Vimos que o campo __estado__ foi utilizado em diversas consultas anteriores, portanto é um bom candidato a criação
- Temos o campo codmun que pode ser nossa __chave primária__ (explicar melhor), portanto, não precisamos do campo __row.names__
- Vamos realizar essas tarefas com o código:
  
```{r, eval=F}
ALTER TABLE s3672792.cidades DROP COLUMN "row.names"; /*apagando a coluna row.names*/
ALTER TABLE s3672792.cidades ADD COLUMN estado CHAR(2); /*criando a coluna estado*/
UPDATE s3672792.cidades SET estado = substr(nome,strpos(nome,'/')+1) /*atualizando a coluna estado*/
```


## Criando tabelas intermediárias{.small}
- Quando trabalharmos com tabelas que obtemos de outras fontes é melhor criar tabelas intermediárias 
- Vamos refazer nossa view vregressao e criar uma tabela para deixar os dados pré-processados

---
  
```{r, eval=F}
drop table  s3672792.cidade_sintese;
create table s3672792.cidade_sintese as
select distinct c.codmun,c.nome, c.estado
,case when spop.valor = '-' then null else replace(spop.valor,'.','')::numeric end as pop_alfabetizada
,case when smat.valor = '-' then null else replace(smat.valor,'.','')::numeric end as pop_matriculada_em_2015
,case when spoph.valor = '-' then null else replace(spoph.valor,'.','')::numeric end as pop_homens
,case when spopm.valor = '-' then null else replace(spopm.valor,'.','')::numeric end as pop_mulheres
,case when sus.valor = '-' then null else replace(sus.valor,'.','')::numeric end as nro_estab_sus
from s3672792.cidades c left outer join s3672792.sintese_informacao spop 
on (c.codmun = spop.codmun and spop.descricao = 'População residente alfabetizada')
left outer join s3672792.sintese_informacao smat 
on (c.codmun = smat.codmun and smat.descricao = 'Matrícula - Ensino médio - 2015')
left outer join s3672792.sintese_informacao spoph 
on (c.codmun = spoph.codmun and spoph.descricao = 'População residente - Homens')
left outer join s3672792.sintese_informacao spopm 
on (c.codmun = spopm.codmun and spopm.descricao = 'População residente - Mulheres')
left outer join s3672792.sintese_informacao sus 
on (c.codmun = sus.codmun and sus.descricao = 'Estabelecimentos de Saúde SUS')
```

## Diferenças entre View e Tabelas
  * Velocidade
    + select * from vregressao: 82ms
    + select * from cidade_sintese: 7ms
  * Periodicidade de mudança dos dados


## O que o SQL não faz (tão bem)
- Pivoteamento
- Lidar com observações que estão abaixo ou acima
- Dados não estruturados
- Tratamento de dados em várias etapas (sub-queries)

## Sub-queries
- Com SQL temos que ter cuidado com a ordem de execução da consulta
- A consulta é analisada de 'dentro para fora'.Ex:
```{r, eval=F}
select *
  , c.pop_mulheres+c.pop_homens as pop_total
, c.pop_alfabetizada/pop_total
from s3672792.cidade_sintese c
```
> - Deu erro! Porque?
> - Perceba que o erro é: pop_total não existe
> - A variável só é efetivamente criada APÓS a execução da consulta
- Como proceder?

## Sub-queries

- Nessas situações devemos fazer nossas consultas em 2 etapas

> - Pensem nisso:
  - O que o comando __select__ espera após o from?
- O que o comando __select__ retorna?
- O que nos impede de passar o retorno de um __select__ como tabela de outro __select__?

```{r, eval=F}
select *, t1.pop_alfabetizada/pop_total from (
  select *
    , c.pop_mulheres+c.pop_homens as pop_total
  from s3672792.cidade_sintese c
) as t1
```
> - Você pode aninhar quantos níveis quiser, só lembrando de nomear cada um


