---
title: "Relatório para cidade"
author: "André Pignata"
date: "February 27, 2018"
output: 
  pdf_document:
     keep_tex: true
header-includes:
- \usepackage[brazilian]{babel}
- \usepackage[utf8]{inputenc}

---

```{r setup, include=FALSE}
knitr::opts_chunk$set(echo = TRUE)
options(scipen = 9999)
dCidade <- dbGetQuery(con,paste0("select * from s3672792.cidade_sintese where codmun = ",iCodIbge))
iPopTotal <- dCidade[1,'pop_homens']+dCidade[1,'pop_mulheres']

dCidadeTotal <- dbGetQuery(con,paste0("select * from s3672792.cidade_sintese where pop_alfabetizada is not null"))
dCidadeTotal <- na.omit(dCidadeTotal)
r1 <- lm(dCidadeTotal$nro_estab_sus ~ dCidadeTotal$pop_alfabetizada+dCidadeTotal$pop_homens+dCidadeTotal$pop_mulheres)
previsto <- predict(r1,dCidadeTotal[,c('pop_alfabetizada','pop_homens','pop_mulheres')],interval = 'predict')
dCidadeTotal$previsto <- previsto[,'fit']
```

## Avaliação do número de estabelecimentos de saúde do SUS 

Prezado(a) prefeito(a) da cidade de `r dCidade[1,'nome']`

Seu município contava com uma população de `r iPopTotal` habitantes, sendo (`r round(dCidade[1,'pop_homens']/iPopTotal*100,2)`\% homens e `r round(dCidade[1,'pop_mulheres']/iPopTotal*100,2)`\% mulheres) em 2010.

Com um total de `r dCidade[1,'nro_estab_sus']` estabelecimentos do SUS, a cidade está
```{r, include=T,echo=F, results='asis'}
  if (dCidadeTotal[dCidadeTotal$codmun == iCodIbge,'nro_estab_sus'] >= dCidadeTotal[dCidadeTotal$codmun == iCodIbge,'previsto']) {
    cat(' \\textit{acima} ')
  } else {
    cat(' \\textit{abaixo} ')
  }
```
da quantidade de estabelecimentos SUS, em relação à população alfabetizada e número de homens e mulheres.

```{r, echo=F,include=T}
dCidadeTotal <- na.omit(dCidadeTotal)
dCidadeTotal <- dCidadeTotal %>% filter(nro_estab_sus < 200)
dCidadeTotal <- dCidadeTotal %>% filter(pop_alfabetizada < 400000)
ggplot()+
  geom_point(data=dCidadeTotal,aes(x=nro_estab_sus,y=pop_alfabetizada,shape=3),size=.2)+
  geom_smooth(data=dCidadeTotal, aes(x = nro_estab_sus, y = (pop_alfabetizada)),method='loess',col='magenta',size=.2)+
  geom_point(data=dCidade,aes(x=nro_estab_sus,y=pop_alfabetizada,color=nome,shape=12),size=4)+
  labs(title='Estabelecimentos SUS x População alfabetizada',x='Nro estabelecimentos SUS',y='População Alfabetizada')+
  scale_shape_identity()+
  scale_colour_manual(name = 'Cidade', values =c('blue'))+
  theme(legend.position="bottom")


  

```


